臺灣高等法院臺中分院刑事判決　　　　　　　　　民國九十一年度上訴字第八三號
　　上　訴　人
　　即　被　告　乙○○
　　指定辯護人　本院公設辯護人　王金陵
右上訴人因偽造有價證券等案件，不服臺灣臺中地方法院中華民國九十年十二月十日
第一審判決（民國九十年度訴字第二三六八號，起訴案號：臺灣臺中地方法院檢察署
民國九十年度偵字第一七一四○號），提起上訴，本院判決如左：
　　主      文
原判決撤銷。
乙○○無罪。
　　理      由
一、公訴意旨以，被告乙○○之妻林彥伶於民國（下同）八十五年間，向甲○○借
    用支票，甲○○將支票及印章一枚交給林彥伶。嗣林彥伶因故離開家，惟甲○○
    之支票及印章仍放置於家中抽屜保管中，詎乙○○未經甲○○之授權同意，於八
    十九年間竟持前揭甲○○之印章，向臺中市第一信用合作社軍功分社領取甲○○
    在該分社所開設甲存帳號第一○六○二三號支票，致承辦該管事務之人員誤以為
    真而交付該支票與乙○○，惟乙○○得手後，即盜用前揭甲○○之印章，偽造甲
    ○○為發票人之下列三張支票：(1)發票日：八十九年三月三十日、支票號碼：0
    000000號、金額：新台幣（下同）六百二十九萬六千元。(2)發票日：八十
    九年六月三十日、支票號碼：0000000號、金額：一百八十七萬三千一百
    一十元。(3)發票日：八十九年七月十五日、支票號碼：0000000號、金額
    ：三十萬元。足以生損害於甲○○。嗣完成上開簽發支票手續後，乙○○為清償
    債務，即將上開金額為六百二十九萬六千元之一張支票交給案外人李燥美，將另
    外二張支票交給案外人李瓊色。惟該三張支票均因存款不足而遭退票，嗣後經執
    票人向甲○○追索票款時，甲○○始知上情，因認被告有犯刑法第二百十六條、
    第二百十七條、第二百十條之盜用印章、行使偽造私文書及同法第二百零一條第
    一項之偽造有價證券等罪嫌云云。
二、按犯罪事實應依證據認定之，無證據不得推定其犯罪事實，刑事訴訟法第一百五
    十四條定有明文，被告之自白雖為證據之一種，但必與事實相符者為限，若其自
    白顯有瑕疵，而事實審之法院，就其職權調查所得仍未能證明其自白與事實相符
    者，自不得據為犯罪事實唯一之基礎，又被害人之陳述如無瑕疵，且就其他方面
    調查，又與事實相符，固可採為科刑之判決基礎，倘其陳述尚有瑕疵，則在未究
    明前，遽採為科刑之根據，即難認為適法（最高法院四十六年台上字第八○九號
    、六十一年台上字第三○九九號判例參照）。
三、公訴人認被告犯上開之罪，無非以被告於偵查中自白不諱，核與告訴人甲○○指
    訴情節大致相符，並經證人林彥伶到庭供證屬實，復有上述支票退票理由單影本
    三紙、臺中第一信用合作社事故票據明細查詢單一份附卷可資佐證為論據。本院
    訊據被告則堅決否認有上開犯行，辯稱，告訴人甲○○係於八十五年間，將右開
    支票及其印章借予伊妻林彥伶（原名林燕栖嗣更名為林彥伶）供伊夫妻使用，而
    由伊簽發，所領之空白支票使用完畢之後，由伊妻囑會計小姐填妥支票申領單，
    交伊前往銀行提領使用，前後領取空白支票多次，絕無盜用告訴人印章及詐領空
    白支票簽用情事，伊所簽發之支票都有存款供執票人提領，迄八十七年間，伊所
    簽發由伊夫妻共同背書之右開三張支票，於八十九年間到期日（係開二年期之遠
    期票），因生意失敗無法兌現，債權人乃依法律程序及他法同時進行逼討債務，
    伊及告訴人無法承受此壓力，乃由告訴人控告伊偽造有價證券，以撇清告訴人之
    票據責任，並由伊立「切結書」載明伊「偷開」本件之支票三張，實則所謂「偷
    開」，係依告訴人之意而立，並非實情云云。
四、經查：
　(一)告訴人甲○○於偵查時雖指稱：「我的支票被被告偷走，現在別人向我要錢才知
    道。」，「我的支票及印章都是放在我的機車置物箱，不知何時丟的，是事後地
    下錢莊來向我要錢，才知道遺失。」（見偵查卷第十一頁），於本院調查時亦為
    相同之指訴，並稱：「八十三年間開戶，請票使用，到八十五年就沒有使用，九
    十年間，地下錢莊叫阿明者叫人來向我要錢才知道。」（見本院卷第五十九頁）
    。惟查據被告之妻林彥伶於偵查時證稱：「支票是我向甲○○借的。」（見偵查
    卷第十八頁），於本院調查時更明確證稱：「台中一信軍功分社帳戶是甲○○自
    己開設，原來是他自己使用。」、「八十年間，我們（指其與被告）做生意，沒
    有支票，甲○○說借我們夫妻使用。」、「第一次是甲○○帶我去領空白支票，
    以後我們夫妻在使用，也是我自己去領。」、「支票不是偷的。」、「甲○○幫
    忙我，才借我用的。」、「夫妻一起做（生意）我負責對外，我丈夫幫我負責對
    內部的。」、「支票我和丈夫都開過。」、「被告有打電話告訴我要去申領（空
    白支票）。」各等語（見本院卷第五六、五七頁），且本件公訴人於起訴書事實
    欄，亦認定被告之妻林彥伶於八十五年間，向甲○○借用支票，甲○○將支票及
    印章一枚交給林彥伶無異。況參以告訴人甲○○自稱，其於八十五年間，既不使
    用支票，支票及印章放在機車置物箱，不知何時丟，迄九十年間，地下錢莊的人
    ，向其討錢，始發覺云云，已歷經約五年，始發覺遺失，顯與常情有違，不無瑕
    疵，不足為憑，則其指訴被告偽造支票申請書及偽造支票行使等情，無非在於逃
    避其被追討票據債務之民事責任。從而被告所具切結書所稱「偷開（支票）」，
    亦在於迎合告訴人甲○○之意，難謂為真實，被告所辯，甲○○之支票及印章借
    給伊妻林彥伶，由伊夫妻使用云云，尚可採信。
　(二)被告所簽本件上開三張支票，其中(1)所示第0000000號支票，係於八十七
    年間，簽發持向李燥美調借現款，另(2)(3)所示第0000000、000000
    0號支票，亦係於八十七年間，簽發持向李瓊色調借現款，此三張支票均為二年
    期之支票，分別於八十九年四月六日、六月卅日、七月十五日到期，並均經被告
    及其妻林燕栖於各該支票上背書（其妻原名林燕栖，嗣更名為林彥伶）等情，已
    據證人即執票人李燥美、李瓊色於本院調查時分別證述明確（見本院卷第五八頁
    ），並有該三張支票影本附卷可證（見本院卷第六十四、六十五頁），則被告之
    妻林彥伶既係向告訴人甲○○借支票及印章使用，由被告夫妻申請空白支票簽發
    使用，已如上述，因之被告請領空白支票，簽發本件三張支票，由被告及其妻背
    書，持向證人李燥美、李瓊色借款，應未超過告訴人甲○○之授權範圍，應無可
    疑，要難令被告負盜用印章、行使偽造私文書、偽造有價證券之罪責。
　(三)告訴人甲○○之台中市第一信用合作社軍功分社之支票及印章，既借給被告之妻
    林彥伶，由被告夫妻簽發使用，亦如上述，則被告以告訴人甲○○名義向該分社
    申領空白支票，以簽發本件之三張支票，持以向證人李燥美、李瓊色借款，自無
    事先告知甲○○之必要，是被告於偵審中自白，本經甲○○同意向上開軍功分社
    申領空白支票，簽發使用，甲○○不知情等情，亦難認被告已逾甲○○之同意授
    權範圍，尚不能據被告此自白，而令被告負刑責。至被告之妻林彥伶於偵審中證
    稱，被告簽發本件之三張支票，伊不知情，然其確有在該三張支票上背書（見上
    述），何能謂不知情，其此所述，乃在於逃避負票據債務之責任，不足為被告不
    利之認定。
五、綜上所述，依上開規定及判例意旨，被告被訴犯罪，尚屬不能證明，應為無罪之
    諭知，原審為科刑之判決，尚有未洽，被告上訴意旨，否認犯罪，指摘原判決不
    當，為有理由，應由本院將原判決撤銷改判，為被告無罪之判決。
六、據上論斷，應依刑事訴訟法第三百六十九條第一項前段、第三百六十四條、第三
    百零一條第一項，判決如主文。
本案經檢察官張秋源到庭執行職務。
中      華      民      國　    九十一     年     五      月    十五　　日
                                    臺灣高等法院臺中分院刑事第一庭
                                    　　　審判長法　官　陳　紀　綱
                                    　　　　　　法  官  方  艤  駐
                                    　　　　　　法　官　陳　登　源
右正本證明與原本無異。
檢察官得上訴。
如不服本判決應於收受送達後十日內向本院提出上訴書狀，其未敘述上訴之理由者並
得於提起上訴後十日內向本院補提理由書（均須按他造當事人之人數附繕本）。
　　　　　　　　　　　　　　　　　　　　　　　　書記官　林　桂　鳳
中      華      民      國　    九十一     年     五      月    十六　　日
                                                                        Ｉ
